【裁判字號】    98,聲判,4
【裁判日期】    980624
【裁判案由】    聲請交付審判
【裁判全文】
臺灣新竹地方法院刑事裁定               98年度聲判字第4號
聲  請  人  乙○○
即告 訴 人
代  理  人  邢建緯律師
被      告  甲○○
上列聲請人因被告過失致死案件，不服臺灣高等法院檢察署檢察
長駁回再議之處分（98年度上聲議字第150 號），聲請交付審判
，本院裁定如下：
    主  文
聲請駁回。
    理  由
一、按告訴人不服上級法院檢察署檢察長或檢察總長認再議為無
    理由而駁回之處分者，得於接受處分書後10日內委任律師提
    出理由狀，向該管第一審法院聲請交付審判。法院認為交付
    審判之聲請不合法或無理由者，應駁回之。刑事訴訟法第25
    8 條之1 第1 項、第258 條之3 第2 項前段，分別定有明文
    。次按民國91年1 月17日三讀通過，同年2 月8 日公布施行
    之刑事訴訟法第258 條之1 新增之向法院聲請交付審判制度
    ，係對於「檢察官不起訴或緩起訴裁量權」制衡之一種外部
    監督機制，法院僅就檢察官所為不起訴或緩起訴之處分是否
    正確加以審查，以防止檢察機關濫權，並非以法院為檢察官
    偵查之延伸，法院不負擔偵查之作為；且同法第260 條對於
    不起訴處分已確定或緩起訴處分期滿未經撤銷因發現新事實
    新證據者得再行起訴之規定，其立法理由說明本條所謂不起
    訴處分已確定者，包括「聲請法院交付審判復經駁回者」之
    情形在內，是同法第258 條之3 第3 項規定法院審查聲請交
    付審判案件時「得為必要之調查」，其調查證據之範圍，自
    應以偵查中曾顯現之證據為限，不得就告訴人新提出之證據
    再為調查，亦不得蒐集偵查卷以外之證據，否則，不僅有違
    向法院聲請交付審判制度之立法精神，並將與同法第260 條
    之再行起訴規定混淆，亦使法院兼任偵查任務而有回復「糾
    問制度」之虞。故法院裁定交付審判之前提，必須偵查卷內
    所存證據已符合刑事訴訟法第251 條第1 項規定「足認被告
    有犯罪嫌疑」檢察官應提起公訴之情形，如該案件仍須另行
    蒐證偵查始能判斷應否交付審判者，因交付審判審查制度並
    無如同再議救濟制度得為發回原檢察官續行偵查之設計，法
    院仍應依同法第258 條之3 第2 項前段規定，以聲請無理由
    裁定駁回，合先敘明。
二、本件聲請人即告訴人乙○○以被告甲○○犯過失致死罪嫌，
    向臺灣新竹地方法院檢察署檢察官提出告訴，經臺灣新竹地
    方法院檢察署檢察官於民國97年11月25日以97年度偵字第81
    41號為不起訴處分後，聲請人不服，聲請再議，嗣經臺灣高
    等法院檢察署檢察長認再議為無理由，於98年1 月9 日以98
    年度上聲議字第150 號駁回再議處分書駁回再議之聲請，上
    揭處分書於98年1 月20日寄存送達予聲請人戶籍地址轄區之
    新竹市警察局第一分局湳雅派出所，聲請人於98年2 月2 日
    向本院聲請交付審判，未逾法定期間，業經本院調閱前開卷
    宗核閱無訛，先予敘明。
三、聲請人即告訴人聲請交付審判意旨略以：臺灣省車輛行車事
    故覆議委會員關於本件車禍肇事之鑑定意見，係以證人羅智
    泓之證述為主要依據，然該證人在警詢中陳稱：我親耳聽到
    車禍發生，沒有看見車禍發生經過。嗣又於偵訊中證稱：當
    時親眼看到車禍過程等語，是證人羅智泓就本件車禍之發生
    ，是否有目睹及知情乙節，前後說明不一，能否採信已有疑
    慮，而臺灣省車輛行車事故覆議鑑定委員會以證人羅智泓之
    供述作為判斷基礎，其報告內容實有疑義，而有傳喚羅智泓
    予以查明事實之必要，爰依法聲請交付審判。
四、臺灣新竹地方法院檢察署檢察官以97年度偵字第8141號不起
    訴處分書為不起訴處分理由略以：
    按犯罪事實應依證據認定之，無證據不得認定犯罪事實，刑
    事訴訟法第154 條第2 項定有明文。又認定被告不利之事實
    ，須依積極證據，茍積極證據不足為不利於被告事實之認定
    時，即應為有利於被告之認定，更不必有何有利之證據，最
    高法院著有30年上字第816 號判例可資參照。再按所謂信賴
    原則，在道路交通事故之刑事案件上，係指參與交通行為之
    一方，遵守交通法規秩序，得信賴同時參與交通行為之對方
    或其他人，亦必會遵守交通法規秩序，不致有違反交通法規
    秩序之行為發生，因此對於對方或其他人因違反交通法規秩
    序之行為所導致之危險結果，即無注意防免之義務，從而得
    以免負過失責任；惟對於該對方或其他人不致發生違反交通
    法規秩序之行為，若無期待可能性，或行為之一方對於危險
    結果之發生，若稍加注意即能認識並予避免者，仍不能免除
    其注意義務，即無上開原則之適用，最高法院亦著有86年度
    台上字第2462號裁判要旨參照。訊據被告甲○○固坦承於上
    揭時地與被害人陳志成發生交通事故之事實，惟堅決否認有
    何過失犯行，辯稱：其開車在西濱公路由南向北行駛，當時
    剛好是綠燈，就往前行，但被害人陳志成突然從斜對面叉路
    衝出來，雖煞車還是撞到機車側邊等語。經查：(一)被害人於
    上開事故時、地與被告所駕駛之自用小客車發生撞擊，受有
    頭部外傷併顱內出血、顱底骨折、右側肺內出血、腹部鈍傷
    併腎挫傷及左股骨骨折等傷害，經送醫急救後不治死亡一節
    ，業據被告甲○○、告訴人乙○○與證人羅智泓供述明確，
    亦有勘驗筆錄、相驗屍體證明書、臺灣新竹地方法院檢察署
    法醫檢驗報告書各1 份及相驗照片8 張附卷，故被害人陳志
    成之死亡與被告甲○○駕車肇事之行為具有因果關係，殆無
    疑義。本件應審究者，乃被告甲○○有無可歸責之過失？及
    有無信賴原則之適用？(二)目擊證人羅智泓證稱：當時其與被
    害人要去南寮，其在南寮有喝啤酒，1 人喝2 、3 瓶以上，
    當時只有一個紅綠燈，其離號誌約50公尺，有看到號誌是紅
    燈，但沒有看到車禍撞擊之情形等語，又被害人當時抽血檢
    驗酒精濃度換算成呼氣值為1.71725 MG/L，此有新竹市○○
    ○道路交通事故當事人酒精測定紀錄表1 紙附卷可考，是被
    害人於事故發生當時顯已達不能安全駕駛之程度，復違規闖
    越紅燈號誌。而被害人既然酒後闖越紅燈突然駛出，致被告
    無法閃避而肇事，本件車禍發生之原因應係被害人陳志成酒
    後不能安全駕駛且未遵守交通號誌之不當騎車行為所致。(三)
    按刑法之過失犯，以行為人對於結果之發生，應注意並能注
    意為成立要件，苟行為人縱加注意，仍不能防止其結果之發
    生，即非其所能注意，自難以過失論，最高法院77年度臺上
    字第1110號判決意旨參照。本件依卷內新竹市○○○道路交
    通事故當事人酒精測定紀錄表、診斷證明書、新竹市警察局
    A1類道路交通事故摘報表、道路交通事故調查報告表（一）
    、（二）各1 份、道路交通事故現場圖2 紙、道路交通事故
    照片23張，及證人羅智泓之證詞等諸證據顯示：被害人騎乘
    機車酒後不能安全駕駛且未遵守號誌指示行駛，為肇事原因
    ；至被告於有號誌管制之交岔路口，依其經驗遵守前方號誌
    燈指示行進，同時亦信賴其他參與交通者，能遵守該交通號
    誌之規定；詎被害人違背參與交通者對於規則遵守之信賴，
    貿然自路邊酒後不能安全駕駛且闖越紅燈衝出路口，對此突
    然之舉，被告實無從預見而得事先防範，自與應注意、能注
    意而不注意之情形有別，尚難謂其駕車行為具有過失。(四)臺
    灣新竹地方法院檢察署檢察官依職權送臺灣省竹苗區車輛行
    車事故鑑定委員會鑑定後，該委員會亦認被害人陳志成酒精
    濃度過量駕駛重機車行經號誌管制正常運作路口，未依號誌
    指示行駛為肇事原因；而被告甲○○駕駛自小客車，依綠燈
    號誌指示行駛，無肇事因素等情，有臺灣省竹苗區車輛行車
    事故鑑定委員會97年9 月8 日竹苗鑑970502字第0975302776
    號函所附鑑定意見書附卷可參。復經臺灣新竹地方法院檢察
    署檢察官送臺灣省車輛行車事故覆議鑑定委員會覆議，該委
    員會亦同原鑑定意見一情，此有臺灣省車輛行車事故覆議鑑
    定委員會97年11月10日覆議字第0976204219號函在卷可考，
    亦佐證被告並無違反道路交通規則之注意義務。此外，復查
    無其他積極證據足資認定被告確有過失情事，揆諸首揭法條
    及判例意旨，應認其犯罪嫌疑不足。
五、聲請人不服，向臺灣高等法院檢察署提起再議，經臺灣高等
    法院檢察署檢察長認再議無理由，以98年度上聲議字第150
    號處分書駁回再議理由略為：
    查本件車禍約於97年7 月1 日凌晨1 時30分發生，當日上午
    11時許羅智泓至警所受訊時即證稱：伊跟在陳志成騎乘之機
    車後，有大叫陳志成不要騎快車，當車禍發生時伊與陳志成
    騎乘的延平路是紅燈狀態等語；其於原署受訊時復證稱：伊
    離號誌約50公尺，有看到號誌是紅燈，死者當時車速有60公
    里以上等語，是證人於警、偵訊之證述並無再議意旨所指不
    一情形，顯見本件車禍純係因聲請人之弟陳志成酒後超速並
    闖越紅燈所致無疑，被告並無過失可言，原檢察官予以不起
    訴處分，經核認事用法俱無違誤，調查亦臻翔實，聲請人猶
    執陳詞指摘，並無可採。
六、按犯罪事實應依證據認定之，無證據不得認定犯罪事實，刑
    事訴訟法第154 條第2 項定有明文。又聲請人之告訴，係以
    使被告受刑事訴追為目的，是其陳述是否與事實相符，仍應
    調查其他證據以資審認，最高法院著有52年台上字第1300號
    判例足資參照。次按認定不利於被告之事實，須依積極證據
    ，苟積極證據不足為不利於被告事實之認定時，即應為有利
    於被告之認定，更不必有何有利之證據；且事實之認定，應
    憑證據，如未能發現相當證據，或證據不足以證明，自不能
    以推測或擬制之方法，以為裁判基礎；而認定犯罪事實所憑
    證據，雖不以直接證據為限，間接證據亦包括在內，然無論
    直接或間接證據，其為訴訟上之證明，須於通常一般之人均
    不致有所懷疑，而得確信其為真實之程度者，始得據為有罪
    之認定，若其關於被告是否犯罪之證明未能達此程度，而有
    合理性懷疑之存在，致使無從形成有罪之確信，根據「罪證
    有疑，利於被告」之證據法則，即不得遽為不利被告之認定
    （參照最高法院30年上字第816 號、40年台上字第86號、76
    年台上字第4986號判例）。本件聲請人原告訴意旨，業據前
    述臺灣新竹地方法院檢察署檢察官詳予偵查，並以前述不起
    訴處分書論述其理由甚詳，復經臺灣高等法院檢察署再詳加
    論證而駁回聲請人再議之聲請。今聲請人仍執前於偵查程序
    中所為之相同指訴，認被告甲○○有刑法過失致死之罪嫌，
    本院依職權調閱臺灣新竹地方法院檢察署97年度偵字第8141
    號及臺灣高等法院98年度上聲議字第150 號卷審查後，除引
    用上開不起訴處分書、處分書所載述之理由而不再贅述外，
    就聲請人本件交付審判之聲請應予駁回之理由，另補充如下
    ：
（一）證人羅智泓於97年7 月1 日上午11時許在警詢中係供稱：
      「（車禍發生經過情形如何？）我當時跟在重機車GF6 －
      072 號陳志成駕駛後面，在很遠處就聽到很大撞擊聲，騎
      到車禍現場時，就看到陳志成機車在現場，人就躺在對向
      車道上，人趴著流很多血，我就打119 報案，救護車約3
      至4 分鐘才到達現場，才送往國軍醫院急救，我在現場有
      大叫陳志成不要騎快車，陳志成不理會繼續騎，當時車禍
      發生時延平路上我看見是紅燈狀態，陳志成送醫院時我騎
      車路在救護車後方，一直到國軍醫院才聯絡到陳志成姐姐
      乙○○，急救後約5 、6 點左右，才離開醫院回家睡覺。
      」、「（你有無目擊車禍發生情形？當時陳志成有無喝酒
      ？）我親耳聽到車禍發生，沒有看見車禍發生經過。有喝
      酒，喝啤酒2 至3 瓶左右，在南寮漁港內舊港區喝的，喝
      到1 日凌晨1 點多才離開。」（參相驗卷第14頁第7 行起
      ），而其於同日偵訊中則證稱：「（當天與死者要去何處
      ？）去南寮，我們在南寮有喝啤酒，一個人喝2 、3 瓶啤
      酒以上。（你看到車禍過程為何？）當時我沒有親眼看到
      車禍過程，我是聽到撞擊聲，我到場時他已倒在地上。（
      你如何知道當時燈號是紅燈？）當時只有1 個紅綠燈，我
      離號誌約50公尺，我有看到號誌是紅燈，但沒有看到車禍
      撞擊的情形。」（參相驗卷第37頁第11行起），對於被害
      人飲用酒類後不能安全駕駛動力交通工具而駕駛及闖紅燈
      之事實，前後供述一致，並無聲請意旨所指前後不一之情
      形，又證人事發當時是跟隨在被害人車輛後方，且當時為
      凌晨1 時許，路上車輛較少，證人對於被害人周遭之行車
      狀況及燈號狀況，應可清晰辨識，再輔以證人係被害人之
      友人，與本件被告則無任何情誼，證人應無刻意為對被告
      有利、對被害人不利證述之理，是其證述自足採信。且臺
      灣省竹苗區車輛行車事故鑑定委員會就本件之鑑定及臺灣
      省車輛行車事故覆議鑑定委員會之覆議，係綜合被告甲○
      ○之供述、證人羅智泓之證述、被害人陳志成血液濃度之
      高低對被害人駕駛行為之影響、調查報告表中之記載、依
      現場圖及附卷照片對煞車痕所為之計算、路權歸屬等各項
      情形後所為之專業判斷，非僅依證人羅智泓之證述作為主
      要依據，其判斷結果，堪足採信，至臺灣省竹苗區車輛行
      車事故鑑定委員會就本件之鑑定意見書中，於佐證資料欄
      第2.點，證人羅智泓偵訊內容「當時我沒有親眼看到車禍
      過程」雖誤載為「當時親眼看到車禍過程」，然羅智泓之
      證述主要在證實被害人飲用酒類後不能安全駕駛動力交通
      工具而駕駛及闖紅燈之事實，而非被告與被害人彼此撞擊
      之情形，故此部分之誤載於鑑定內容並無任何影響。況臺
      灣新竹地方法院檢察署檢察官除參酌上開臺灣省竹苗區車
      輛行車事故鑑定委員會及臺灣省車輛行車事故覆議鑑定委
      員會之意見外，復詳依卷內新竹市○○○道路交通事故當
      事人酒精測定紀錄表、診斷證明書、新竹市警察局A1類道
      路交通事故摘報表、道路交通事故調查報告表（一）、（
      二）、道路交通事故現場圖、道路交通事故照片23張，及
      證人羅智泓之證詞等諸證據而認定被害人並無過失，其認
      事用法俱無違誤，調查亦臻翔實。
（二）末按，刑事訴訟法第258 條之1 規定告訴人得向法院聲請
      交付審判，係新增對於「檢察官不起訴或緩起訴裁量權」
      制衡之一種外部監督機制，法院僅得就檢察官所為不起訴
      或緩起訴處分是否正確加以審查，以防止檢察機關濫權，
      依此立法精神，同法第258 條之3 第3 項規定法院審查交
      付審判案件時「得為必要之調查」，其調查證據之範圍，
      應以偵查中曾顯現證據為限；而同法第260 條對於不起訴
      處分已確定或緩起訴處分期滿未經撤銷者，得再行起訴之
      規定，其立法理由說明該條所謂不起訴處分已確定者，包
      括「聲請法院交付審判復經駁回者」之情形在內，是前述
      「得為必要之調查」，其調查證據範圍，更應以偵查中曾
      顯現之證據為限，不得就告訴人新提出之證據再為調查，
      亦不得蒐集偵查卷以外之證據，否則，將與刑事訴訟法第
      260 條之再行起訴規定混淆，亦將使法院兼任檢察官而有
      回復「糾問制度」之虞；且法院裁定交付審判之前提，必
      須偵查卷內所存證據已符合刑事訴訟法第251 條第1 項規
      定「足認被告有犯罪嫌疑」檢察官應提起公訴之情形，亦
      即該案件已經跨越起訴門檻，否則即應依同法第258 條之
      3 第2 項前段規定，以聲請為無理由裁定駁回，附此敘明
      。
七、綜上，本件聲請人於偵查中所指摘不利於被告之事證，業經
    檢察機關詳為調查及斟酌，且原不起訴處分書及臺灣高等法
    院檢察署處分書所載理由亦未違背經驗法則、論理法則或其
    他證據法則，其認定被告之過失致死罪嫌不足，於法並無違
    誤。聲請人本件聲請交付審判，雖就原經檢察官不起訴之過
    失致死犯行臚列前開各項理由，然經本院就聲請意旨再詳加
    審酌後，認本件仍乏積極之證據足資證明被告有此犯行而仍
    有合理之可疑存在。聲請人對於不起訴及駁回再議之處分加
    以指摘，求予交付審判，非有理由。從而，原檢察官及臺灣
    高等法院檢察署檢察長分別依刑事訴訟法第252 條第10款、
    第258 條前段之規定，對被告予以不起訴處分及駁回再議之
    聲請，於法既無違誤，而本院亦不得再蒐集偵查卷外之證據
    加以審認，則聲請人本件交付審判之聲請，應予駁回。
八、依刑事訴訟法第258 條之3 第2 項前段，裁定如主文。
中    華    民    國    98    年    6     月    24    日
                  刑事第二庭  審判長法  官  彭政章
                                    法  官  蔡川富
                                    法  官  李毓華
以上正本證明與原本無異。
不得抗告。
中    華    民    國    98    年    6     月    24    日
                                    書記官  陳美利


司法院資訊處製作；財團法人民間司法改革基金會備份。
